【裁判字號】    97,易,764
【裁判日期】    970829
【裁判案由】    傷害等
【裁判全文】
臺灣高雄地方法院刑事判決               97年度易字第764號
公  訴  人  臺灣高雄地方法院檢察署檢察官
被      告  甲○○
            乙○○
共      同
選任辯護人  李慶榮律師
            孫守濂律師
            許泓琮律師
上列被告因傷害等案件，經檢察官聲請簡易判決處刑（96年度偵
字第30710 號），本院認為不宜以簡易判決處刑，改依通常程序
審理，判決如下：
    主  文
甲○○犯傷害罪，處拘役伍拾日，如易科罰金，以新臺幣壹仟元
折算壹日。
甲○○其他被訴部分（強制罪、恐嚇危害安全罪）無罪。
乙○○無罪。
    事  實
一、甲○○因其配偶鍾素梅（已歿）於民國85間參加丙○○所召
    集之互助會，後因丙○○無力支付其應得之會款，雙方而有
    債務糾紛。甲○○於96年7 月9 日下午9 時許，前往丙○○
    位於高雄縣林園鄉○○村○○路39巷7 號住處，質問丙○○
    為何欠錢不還，並徒手毆打丙○○之胸、腹部，使丙○○受
    有胸部、腹部挫瘀傷等傷害。
二、案經丙○○告訴暨高雄縣政府警察局林園分局報告臺灣高雄
    地方法院檢察署檢察官偵查起訴。
    理  由
壹、程序部分
一、告訴人丙○○於96年7 月11日、96年8 月5 日警詢時之陳述
    及96年11月14日於檢察事務官詢問時之陳述，被告甲○○、
    乙○○既然不同意作為證據，依刑事訴訟法第159 條第1 項
    規定及第159 條之5 第1 項規定之反面解釋，原則上即不得
    作為認定被告2 人犯罪之證據資料。檢察官又未證明上開證
    人先前於警詢及檢察事務官詢問時之陳述，有何「較可信之
    特別情況」，及該陳述是否係證明被告2 人涉犯本件犯罪事
    實存否所必要之證據，而不符合刑事訴訟法第159 條之2 例
    外得作為證據之要件規定，而無法回復其證據能力。
二、證人陳國存於本院結證後提出之登記簿正本乙冊，經本院當
    庭核對影印附卷，該證物為證人於本院證述之一部分，本有
    證據能力，檢察官認係證人私下所為無證據能力，尚無可採
    。
三、其餘以下本件認定事實所引用之卷內所有卷證資料（包含人
    證與文書證據、物證等證據），並無證據證明係公務員違背
    法定程序所取得，而檢察官、被告2 人及其辯護人於審判期
    日對法院提示之卷證表示同意有證據能力等語，且卷內之文
    書證據，亦無刑事訴訟法第159 條之4 之顯有不可信之情況
    與不得作為證據之情形。綜上，依刑事訴訟法第159 條至15
    9 條之5 之規定，本件認定事實所引用之本件卷證所有證據
    （包含人證與文書證據、物證等證據），均有證據能力，合
    先敘明。
貳、甲○○有罪部分
一、上開事實，甲○○雖坦承有出手傷害告訴人丙○○之事實，
    惟辯稱係出於正當防衛之情況下始為之云云。經查：
  (一)甲○○坦承有出手傷害告訴人之事實，核與告訴人於本院結
    證相符，且有建佑醫院診斷證明書（96年度他字6624號偵查
    卷第5 頁）在卷可按，上開事實，堪信為真實。
  (二)按正當防衛係對於現在不正之侵害防衛自己或他人之權利者
    而言，本案上訴人與某甲口角互毆彼此成傷，不能證明某甲
    先行侵害，自不得主張正當防衛（最高法院17年上字第686
    號判例要旨參照）；又按正當防衛必須對於現在不法之侵害
    始得為之，侵害業已過去，即無正當防衛可言。至彼此互毆
    ，又必以一方初無傷人之行為，因排除對方不法之侵害而加
    以還擊，始得以正當防衛論（最高法院30年上字第1040號判
    例要旨參照），查告訴人否認有何互毆之情事，甲○○雖主
    張係因告訴人先出手，其為正當防衛，惟未提出證據佐證，
    依上開說明，甲○○之抗辯尚不足採。況依甲○○於詰問證
    人即告訴人丙○○時亦僅稱：「後來因為我（即甲○○）講
    話大聲所以你（即告訴人）就作勢要打我？」等語（本院卷
    第24頁反面），並未提及告訴人先有何侵害行為存在，益證
    甲○○上開抗辯並無足採。
  (三)另告訴人雖稱甲○○係持類似牛角之物品為上開傷害行為等
    語。惟為甲○○所否認，且卷內亦無證據可茲證明確有該物
    品之存在，自不能僅憑告訴人之個人陳述即認甲○○係持上
    開物品為上開傷害犯行，附此敘明。
  (四)綜上，本案事證明確，甲○○傷害犯行堪認定，應依法論科
    。
二、核被告甲○○所為，係犯刑法第277 條第1 項之傷害罪。爰
    審酌甲○○並無犯罪前科，有臺灣高等法院被告前案紀錄表
    在卷可按，素行尚可，雖因已故配偶鍾素梅與告訴人間之互
    助會會款糾紛即暴力相向，出手傷人，實屬不是，惟考量糾
    紛係因告訴人丙○○倒會而起及告訴人丙○○之傷勢，及甲○○犯後否認犯行等一切情狀，量處如主文所示之刑，並諭
    知易科罰金之折算標準。
參、被告甲○○、乙○○無罪部分
一、公訴意旨另以：被告甲○○與乙○○為父子關係，詎被告2
    人因鍾素梅與丙○○上開互助會糾紛，竟共同基於傷害、恐
    嚇及脅迫使人行無義務之事之犯意聯絡，先由乙○○於96年
    7 月9 日下午9 時許，夥同2 名真實姓名不詳之成年男子，
    前往丙○○位於高雄縣林園鄉○○村○○路39巷7 號住處，
    質問丙○○為何欠錢不還，並要求簽立本票，然遭丙○○拒
    絕，隨後乙○○即打電話予甲○○要求前來處理，10餘分鐘
    後，甲○○偕同另1 名真實姓名不詳之成年男子至丙○○上
    開住處，由乙○○抓住丙○○雙手，甲○○毆打丙○○腹部
    ，使丙○○受有胸部、腹部挫瘀傷等傷害，被告2 人並以「
    欠錢不還，要將你打死」、「讓你死」等加害生命、身體之
    話語恫嚇丙○○，使其心生恐懼，致生危害於安全，並逼迫
    丙○○簽立面額均為新臺幣（下同）10萬元之本票3 紙之無
    義務事項（甲○○傷害部分已如前述）。因認乙○○涉犯刑
    法第277 條第1 項傷害罪、同法第304 條第1 項強制罪及同
    法第305 條恐嚇危害安全罪。甲○○涉犯同法第304 條第1
    項強制罪及同法第305 條恐嚇危害安全罪。
二、按犯罪事實應依證據認定之，無證據不得推定其犯罪事實。
    又不能證明被告犯罪者，應諭知無罪之判決，刑事訴訟法第
    154 條、第301 條第1 項分別定有明文。又事實之認定，應
    憑證據，如未能發現相當證據，或證據不足以證明，自不能
    以推測或擬制之方法，為裁判基礎（最高法院40年台上字第
    86號判例參照）。另認定犯罪事實所憑之證據，雖不以直接
    證據為限，間接證據亦包括在內；然而無論直接或間接證據
    ，其為訴訟上之證明，須於通常一般之人不致有所懷疑，而
    得確信其為真實之程度者，始得據為有罪之認定，倘其證明
    尚未達到此一程度，而有合理之懷疑存在時，即無從為有罪
    之認定（最高法院76年台上字第4986號判例參照）。又告訴
    人之告訴，係以使被告受刑事訴追為目的，是其陳述是否與
    事實相符，仍應調查其他證據以資審認（最高法院53年台上
    字第1300號判例參照）。
三、公訴意旨認被告甲○○、乙○○涉有上揭犯罪事實，無非係
    以：(一)證人即告訴人丙○○於本院證詞；(二)建佑醫院診斷證
    明書；(三)本票3 張；(四)被告甲○○之陳述；(五)被告乙○○之
    陳述等，為其論據。訊據乙○○否認上開時地有前往告訴人
    之處所，辯稱當時正在屏東東港工作中；甲○○固不否認於
    上開時地與告訴人發生肢體衝突，告訴人並有簽立面額各為
    10 萬 之本票3 張交付給他之事實，惟否認有何強制及恐嚇
    危害安全之犯行，辯稱：並沒有強制告訴人簽立本票，亦無
    以「欠錢不還，要將你打死」、「讓你死」等加害生命、身
    體之話語恫嚇丙○○等語。
四、經查：
  (一)被告乙○○部分：
  1.查證人即告訴人丙○○先於本院證稱：當天乙○○開車，夥
    同2 名不詳姓名男子去他家，3 人進門即一直罵他，後來乙○○以手機聯絡甲○○，約10分鐘後，甲○○騎機車載乘其
    小兒子來，甲○○打他的時候，乙○○拉著他的右手等語（
    本院卷第22頁反面、第23頁）。又證稱：乙○○到他家進去
    的時候說他媽媽（即鍾素梅）的會錢要還了，乙○○坐一下
    子就以電話叫甲○○來，甲○○還沒有到的時候，他有要離
    開，但乙○○拉他的手，不讓他離開，另外2 個男子站在他
    的後面。甲○○打他的時候，乙○○在他的右邊，圍著他，
    站著並沒有出手，臉色很難看。乙○○抓他的右手時是在甲○○還沒有來的時候。乙○○表示要他還鍾素梅的會錢時，
    並沒有表示要還多少錢因為乙○○都不知道等語（本院卷第
    25頁反面、第26頁），告訴人就乙○○到其住處時是否一進
    門就直罵他，或者是先談及鍾素梅之互助會會款償還事宜，
    已前後不一；更甚者就遭甲○○毆打時，乙○○有無拉著他
    的右手乙情，所為之陳述亦有出入，其證述是否可採，已非
    無疑。再者上開證詞核與告訴人於刑事告訴狀載稱：甲○○
    、乙○○，夥同不詳姓名之成年男子3 人，共同前往其住處
    等語（96年度他字第6624號偵查卷第3 頁）；復於警詢時陳
    稱：「首先是他（即甲○○）大兒子（姓名不詳）（即乙○○）夥同2 名不詳男子，到我住處（林園鄉○○村○○路39
    巷7 號）樓下客廳，要我欠錢還錢，他大兒子強迫我要當場
    寫本票，…」「都是甲○○親自動手打我，他兒子只有抓住
    我的手，…」（同上卷第13頁）；「他（即甲○○）兒子（
    即乙○○）及另2 名不詳男子是駕休旅車（灰色）到我住處
    ，我在客廳未記到車號（距離很遠），我在客廳見到他們我
    也邀請他們入內就座，隨後甲○○騎乘機車附載1 名不詳男
    子，進入我屋內不分青紅皂白就咒罵我並動手打我。」、「
    我是要走到廚房，乙○○便以單手抓住我的右手不要我離開
    ，要我坐下簽立本票，我認為是因他抓住我的手我才會被甲○○打到。」等語（同上卷第15、16頁）；又於檢察事務官
    詢問時稱：「乙○○帶2 名不知姓名的男子來找我，問我為
    何欠錢不還，我說那10多年前的會錢，是欠他母親鍾素梅，
    此時他並未打我，只是3 人圍住我不讓我離開現場，身體並
    未接觸，…」等語（同上卷第39頁）【以上告訴人之陳述雖
    無證據能力，已如前述，惟在此係作為彈劾證據使用，並非
    以之為認定犯罪事實基礎之實體證據，不受傳聞法則之拘束
    ，併予敘明】。又謂「甲○○、乙○○與其他3 名男子係共
    同前往」，此與其於本院證述被告2 人係先後而至不同；又
    謂「乙○○進門即強迫他寫本票」，此與其於本院證述乙○○與另2 名男子進門即罵他不同，且其於本院證述乙○○不
    知告訴人積欠鍾素梅多少會款，則乙○○如何強逼其簽立本
    票數額；又謂乙○○等3 人只是圍住他不讓他離開現場，身
    體並未接觸，顯與於本院所證述乙○○有抓住其右手之證詞
    不符。
  2.證人即乙○○工作場所之同事陳國存於本院結證稱：乙○○
    是從96年4 月間至96年9 月20日或21日經其介紹去東港從事
    載油之工作，工作時間約為晚間6 、7 點至翌日凌晨3 、4
    點，開車往返屏東東港與高雄小港機場附近之中安路某地，
    從事漁船用油之載運，來回1 次約1 、2 個小時，96年7 月
    9 日當日乙○○共跑了4 趟，有其自行登載之記事簿可證（
    經本院當場核對，該記事簿為逐日登載，並於7 月9 日有登
    載「崇銘，  」）等語（本院卷第27頁反面、第28頁、第38
    頁）。查證人陳國存上開證詞係有關乙○○與證人陳國存是
    否另涉及搬運贓物之犯行，如上開證詞為虛偽則證人陳國存
    將涉偽證罪之追訴，在本院說明得拒絕證言之後，證人陳國
    存仍甘冒有被追訴搬運贓物犯行而願意作證，所為之證詞，
    尚難認其為不實，其所為之證詞尚可採信。
  3.是依證人陳國存之上開證詞，乙○○抗辯事發當時正在屏東
    東港為載運漁船用油應屬可採，而告訴人於本院之證述既有
    上開顯然之出入，自難據以為乙○○不利之認定。因之乙○○既未在上開時間出現在本件案發現場，自不可能對告訴人
    元為傷害、強制及恐嚇危害安全等犯行。
  (二)被告甲○○部分：
  1.告訴人之證詞既有上開瑕疵，且無其他證據足以證明確有乙○○及另外3 名成年男子在場，則應認現場僅有甲○○與告
    訴人2 人。足認甲○○抗辯當日係其自己1 人前往，要向告
    訴人索討互助會會款等語，應屬可採。
  2.雖證人即告訴人丙○○於本院證稱：甲○○向他說如果他不
    開本票的話就要把他打死等語（本院卷第22頁反面），然其
    證詞有如前所述之瑕疵，則其證詞之憑信性，已非無疑；又
    告訴人之告訴，係以使被告受刑事訴追為目的，是其陳述是
    否與事實相符，仍應調查其他證據以資審認。查甲○○雖有
    前揭傷害告訴人之犯行，且亦自承本票係其帶往告訴人之住
    處，惟尚難僅憑此即遽予推認甲○○有向告訴人為如果告訴
    不開本票的話就要把告訴人打死之語。況告訴人自承確有積
    欠甲○○之已故配偶鍾素梅互助會會款28萬元，且時間已達
    10餘年，且本案發生前，甲○○即曾在路上偶遇告訴人時向
    其催討上開會款，告訴人均答稱如有錢會慢慢還等語（此係
    彈劾證據，96年度他字第6624號偵查卷第13頁），是則甲○○帶著空白本票前住告訴人住處索討會款，亦符常情。又告
    訴人亦自陳：甲○○本以加上利息為由，要他簽立60萬元本
    票，因他認為沒有欠那麼多錢而不願，所以當場寫30萬元本
    票等語（此係彈劾證據，同上卷頁次）；再參酌告訴人於本
    院證稱：本票上之到期日96年11月20日、97年3 月20日、97
    年7 月20日係其自己決定的，因其想說可以慢慢的還等語（
    本院卷第24頁）；及卷附3 張本票均因未載本票發票日而成
    為無效票據（96年度他字第7407號偵查卷第20頁）。則告訴
    人可以自由決定每4 月為1 期償還會款，又簽立無效票據被
    告甲○○亦予收取，尚難認告訴人之自由意志有遭壓制之情
    形存在。從而，此部分除告訴人上開有瑕疵之指述外，公訴
    人所提出之證物尚難支持告訴人之指述確為真實，自難僅依
    告訴人有瑕疵之指述即為不利被告甲○○之認定。
五、綜上所述，公訴人所舉之上開證據資料，顯然無法說服本院
    形成被告甲○○、乙○○有罪之確信，公訴人復未提出其他
    積極之證據，足資證明被告2 人有何公訴人所指上開之犯行
    ，不能證明被告2 人犯罪，自應為被告2 人無罪判決之諭知
    。
據上論斷，應依刑事訴訟法第299 條第1 項前段、第301 條第1
項，刑法第277 條第1 項、第41條第1 項前段，刑法施行法第1
條之1 ，判決如主文。
本案經檢察官呂乾坤到庭執行職務。
中    華    民    國    97    年    8     月    29    日
                  刑事第十二庭  法  官  施介元
以上正本證明與原本無異。
如不服本判決應於收受本判決後10日內向本院提出上訴書狀，並
應敘述具體理由，如未敘述上訴理由者，應於上訴期間屆滿後20
日內補提理由書狀於本院（均須按他造當事人之人數附繕本）「
切勿逕送上級法院」。
中    華    民    國    97    年    8     月    29    日
                                書記官  葉玉芬
附錄本判決論罪科刑法條
刑法第277條第1項
（普通傷害罪）
傷害人之身體或健康者，處3 年以下有期徒刑、拘役或1000元以
下罰金。


司法院資訊處製作；財團法人民間司法改革基金會備份。
